【裁判字號】    89,上更(一),98
【裁判日期】    890801
【裁判案由】    重利
【裁判全文】
灣高等法院臺南分院刑事判決            八十九年度上更(一)字第九八號  Ａ
      上  訴  人
      即  被  告  己  ○  ○
右上訴人因重利案件，不服臺灣嘉義地方法院八十五年度訴字第三六五號中華民國八
十六年五月二十二日第一審判決（起訴案號：臺灣嘉義地方法院檢察署八十四年度偵
字第五六一四號），提起上訴，本院判決如左：
      主      文
上訴駁回。
己○○緩刑伍年。
      事      實
B己○○與戊○○（經原審判處有期徒刑五月，緩刑三年，本院判決上訴駁回確定
    ）共同基於常業重利之犯意聯絡，藉貸放款項以從中賺取重利為渠等主要生活之
    資，由己○○提供貸放金錢，戊○○則負責催收款，自八十四年六月三十日起
    ，陸續在聯合報、民眾日報刊登廣告，以汽車買賣借貸為幌子，招攬不特定人前
    往借款，並在嘉義縣竹崎鄉和平村盧厝挖九之一號己○○住處，設立營業據點，
    以（０五）0000000號電話設定自動轉接至（０五）0000000號電
    話作為聯絡工具，共同乘丙○○、陳依萍、居禮屋精品店即丁○○、乙○○、甲○○、邱鳳英、孫明俊、易全旺商行即張清標、展旭企業商行即謝聯春等借款人
    需款孔急之際，貸以金錢，並分別按每新臺幣（下同）一萬元，十日為期，收取
    四百元至二千元不等計算之高額利息（即相當於按「百分之一百四十六」「至百
    分之七百三十」不等之週年利率計算利息），而取得與原本顯不相當之重利。嗣
    於八十四年十一月十二時許，經嘉義憲兵隊據報後持搜索票前往上址執行搜索，
    並在戊○○身上查扣附表一編號一至編號三所示，在己○○身上查扣附表二編號
    一、二所示，均為其等所有因本件犯行所得之物品；及在戊○○身上查扣附表一
    編號四所示，在己○○身上查扣附表二編號三、四所示，均為其等所有供本件犯
    行所用之物品；復在己○○身上查扣附表二編號五至七所示，均為其等所有供本
    件犯行所預備之物品後，始循線查知上情。
二、案經嘉義憲兵隊移送臺灣嘉義地方法院檢察署檢察官偵查起訴。
      理      由
一、訊之上訴人即被告己○○固坦承有於右揭報紙刊登廣告及設置上開「00000
    00」及「0000000」等號電話等情不諱，惟矢口否認經營重利貸放金錢
    為業，並辯稱：伊係從事中古車買賣，有時貸與他人金錢，僅收二分半至三分月
    息，扣案支票、本票均係他人客票，其餘扣案物品為生意上必備之物，非供放高
    利貸所用之物品云云。
二、經查：
    (一)被告己○○如何於右揭時地，以右載方式刊登廣告招攬不特定人前來借款，乘
      右開借款人需款孔急之際分別貸以金錢，並分別收取每借一萬元，按每十日四
      百元至二千元不等計算之高額利息等情，已據被告己○○於嘉義憲兵隊偵訊時
      及檢察官偵查中供述綦詳（詳八十四年十一月四日嘉義憲兵隊訊問筆錄、偵查
      卷第五頁至第六頁），核與證人丙○○於偵查中具結證稱：伊確曾向己○○借
      款，利息係以每十天為一期，每借十萬元每十天之利息為一萬元至二萬元不等
      等語（詳偵查卷十七頁至十八頁）相互合，並有被告己○○所持有附表二編
      號一至七所示物品扣案可資佐證，以及附表二編號八所示，自八十四年六月三
      十日起，刊登於聯合報與民眾日報分類廣告收據十二張（此僅屬被告等成本支
      出之憑據）在卷可稽，被告己○○該部分自白，洵與事實相符，應可憑信。而
      借款人丁○○係因廠商催收帳款，需款孔急，始向被告己○○借款，亦據丁○○到庭結證甚明。
    (二)被告己○○復於原審審理中供稱：附表二編號四所示帳單，係渠記載放款帳目
      之內容，其內有關「０‧八」、「二十」之記載，係代表每「二十萬元」則每
      期「利息八千元」之意等語（詳原審卷六十頁），其次參以該帳單記載內容，
      其放款對象、放款金額、計息比率雖有不同，然均以每十日為一期，每期收取
      利息後皆載以「付」之字樣，顯見被告係乘上開借款人需款孔急之際，分別貸
      以金錢，並分別收取每借一萬元，按每十日四百元至兩千元不等計算之高額利
      息，易言之，收取按「百分之一百四十六」（其計算式為：四百元÷一萬元÷
      十日×三百六十五日＝146%）至「百分之七百三十」（其計算式為：二千元÷
      一萬元÷十日×三百六十五日＝730%）不等週年利率所計算之利息，顯然違反
      民法第二百零五條，約定利率不得超過週年百分之二十之規定，衡以目前民間
      借貸習慣及銀行業界利率水準，已達苛酷程度，自屬取得與原本顯不相當之重
      利，應可斷言。
    (三)同案被告戊○○在嘉義憲兵隊應訊時，除辯稱：伊係持劉東明轉給王文瑞之支
      票、本票，打算找被告己○○借錢，然尚未開口，即被嘉義憲兵隊人員帶到憲
      兵隊云云外，對己○○所經營地下錢莊何時開始經營﹖資金來源、主要客戶對
      象為何﹖經營放款業務作業情形如何﹖以何方式要約招攬不特定人借款﹖如何
      計算﹖利息收入若干﹖等細節，均供證綦詳，苟非共同參與經營，殊難想像其
      能夠瞭解如此之深入。又嘉義憲兵隊人員於右揭時地前往查緝己○○時，發現
      在場之戊○○尚持有陳依萍立據並由王文瑞見證之借款切結書一紙、丙○○親
      署之借款切結書一紙、借款人丙○○之身分證影本一紙、內載有古坑雲八萬與
      未收二萬等字樣之結帳便條一紙（詳如附表一編號一至四所示），經核前述物
      品顯與己○○所持有，由居住在雲林縣古坑鄉之丁○○所簽發，票面金額八萬
      元之臺灣省合作金庫斗六支庫之支票及退票理由單各一張，及由甲○○所簽發
      ，由借款人丙○○之妻林譚瓊所背書，票面金額為三十萬元之支票及退票理
      由單各一張等證據資料（詳如附表二編號二所示），有密切之關連性，該二人
      若未共同經營，戊○○又豈會持有與己○○經營放款業務息息相關之上開物品
      ？因此被告戊○○於偵查初訊時辯稱：丙○○欠伊錢，把東西放在伊處擔保云
      云（詳偵查卷第六頁反面），嗣經檢察官傳訊證人丙○○到庭證稱：自己從未
      向戊○○借過錢，僅有向己○○借過錢，自己從未見過戊○○等語（詳偵查卷
      十七頁至十八頁），戊○○旋又改稱：由於己○○欠伊三十萬元，己○○才會
      持丙○○之切結書交予伊，以資抵債云云（詳偵查卷十八頁正面），前後所辯
      ，顯非一致，已難採信，益徵被告戊○○確有與被告己○○共同在上址經營地
      下錢莊甚明，並由被告戊○○負責催收帳款，否則何以由被告戊○○身上查扣
      借款人借款所簽立之票據及借款切結書等物品。此外復有如附表一編號一至四
      、附表二編號一至七所示之物品及被告等自八十四年六月三十日起，刊登聯合
      報與民眾日報之分類廣告收據十二張（此僅屬被告等成本支出之憑據，如附表
      二編號八）扣案在卷足資佐證。
    綜上所述，被告等二人上開所辯，均顯係事後圖卸刑責之詞，不足採取。其事證
    明確，犯行均堪予認定。又被告聲請傳訊證人丙○○，惟本件事實已臻明確，且
    證人丙○○於偵查中已指證甚詳，本院認無傳訊之必要，附此敘明。
三、按每貸借予借款人一萬元，即予收取每十日四百元至二千元不等之利息，亦即相
    當於按「百分之一百四十六」至「百分之七百三十」不等之週年利率收取利息，
    相較於民法第二百零五條所規定，約定利率超過週年百分之二十部分無請求權，
    顯然高出數倍以上，參酌社會經濟現狀，該所收取之利息確與所貸與之金錢顯不
    相當，自屬高利無疑；再由被告等經營放款業務之對象，係社會上之不特定人，
    人數眾多且金額龐大等情觀之，被告於右揭時地，顯係恃反覆實施貸放款項以從
    中賺取重利之行為，為其等主要生活之資無疑。核被告己○○所為，係犯刑法第
    三百四十五條常業重利罪。被告與戊○○對於右開常業重利犯行，彼此間互有犯
    意聯絡及行為分擔，均為共同正犯。
四、原審認為被告之罪證明確，因予適用刑法第二十八條、第三百四十五條、第七十
    四條第一款、第三十八條第一項第二款、第三款，罰金罰鍰提高標準條例第一條
    前段規定，並審酌被告己○○素行資料、智識程度、犯罪動機、目的、手段、所
    生危害及犯後態度等一切情狀，量處被告己○○有期徒刑八月。復就扣案如附表
    一編號一至三所示物品，與扣案如附表二編號一、二所示物品，認均為共同被告
    等所有因本件犯行所得之物；另扣案如附表一編號四所示之物品，與扣案如附表
    二編號三、四所示之物品，應均為共同被告等所有供本件犯行所用之物；再扣案
    如附表二編號五至七所示之物品，認均為被告等所有供本件犯行所預備之物，併
    予依法宣告沒收。至於扣案如附表一編號五至十五所示之物品，與扣案如附表二
    編號八至十所示之物品，應敘明尚難認係供被告等為本件犯行所用、所預備或因
    犯罪所得之物，爰不併為沒收之諭知。本院經核原判決認事用法，俱無不合，量
    刑亦稱允當。被告己○○上訴意旨，空言否認犯罪，猶執前詞指摘原判決不當，
    為無理由，應予駁回。
五、末查被告己○○前未曾受有期徒刑以上刑之宣告，有臺灣高等法院被告全國前案
    紀錄表一份附卷可稽，念其所貸出金額不大，犯罪情節尚輕，經此偵審科刑宣告
    之教訓，當知警惕，應無再犯之虞，因認其所受宣告之刑，以暫不執行為適當，
    爰併予宣告緩刑五年，以啟自新。
據上論斷，應依刑事訴訟法第三百六十八條、刑法第七十四條第一款，判決如主文。
本案經檢察官曾顯智到庭執行職務。
中    華    民    國      八十九      年      八      月        一      日
                                  臺灣高等法院臺南分院刑事第五庭
                                      審判長法官  茆    臺    雲
                        法官  曾    平    杉
                                            法官  李    文    福
右正本證明與原本無異。
如不服本判決，應於判決送達後十日內向本院提出上訴狀，其未敘述理由者並應於提
出上訴狀後十日內向本院補提理由書（應附繕本)。
                                      法院書記官  李    良    倩
中    華    民    國      八十九      年      八      月        二      日
附錄本判決論罪科刑法條：
刑法第三百四十四條：
乘他人急迫、輕率或無經驗貸以金錢或其他物品，而取得與原本顯不相當之重利者，
處一年以下有期徒刑、拘役或科或併科一千元以下罰金。
刑法第三百四十五條：
以犯前條之罪為常業者，處五年以下有期徒刑，得併科三千元
附表一（戊○○所有持有之扣案物品）：
┌─┬─────────────┬───────┬───────────┐
│編│   物    品    名    稱   │   數    量   │    備          註    │
│號│                          │              │                      │
├─┼─────────────┼───────┼───────────┤
│一│丙○○之身分證影本        │一份          │被告所有併因為本件犯行│
│  │                          │              │所得之物              │
├─┼─────────────┼───────┼───────────┤
│二│借款切結書（立據人分別為陳│二張          │被告所有併因為本件犯行│
│  │依萍、丙○○）            │              │所得之物              │
├─┼─────────────┼───────┼───────────┤
│三│借款切結書影本（上開丙○○│一張          │被告所有併因為本件犯行│
│  │借款切結書之影本）        │              │所得之物              │
└─┴─────────────┴───────┴───────────┘
┌─┬─────────────┬───────┬───────────┐
│四│結帳便條（內載有古坑雲八萬│一張          │被告所有併供為本件犯行│
│  │、未收二萬等字樣）        │              │所用之物              │
├─┼─────────────┼───────┼───────────┤
│五│本票（發票人分別為方瑀米其│四張          │尚難認係供被告等犯罪所│
│  │、史衍周、何坤福、蕭俊平，│              │用、預備或犯罪所得之物│
│  │但發票日分別為八十二年間至│              │                      │
│  │八十三年間，要與本件無關）│              │                      │
├─┼─────────────┼───────┼───────────┤
│六│本票影本（上開蕭俊平之本票│一張          │尚難認係供被告等犯罪所│
│  │影本）                    │              │用、預備或犯罪所得之物│
├─┼─────────────┼───────┼───────────┤
│七│已退票之支票暨退票理由單（│三份          │尚難認係供被告等犯罪所│
│  │發票人分別為陳志峰、陳金桃│              │用、預備或犯罪所得之物│
│  │、林宏達，但票載發票日分別│              │                      │
│  │為八十二年間至八十三年間，│              │                      │
│  │要與本件無關）            │              │                      │
└─┴─────────────┴───────┴───────────┘
┌─┬─────────────┬───────┬───────────┐
│八│郵政匯款執據（並非本票、支│一張          │尚難認係供被告等犯罪所│
│  │票或借款切結書，應非借款予│              │用、預備或犯罪所得之物│
│  │陳惠珠並收取重利之憑據）  │              │                      │
├─┼─────────────┼───────┼───────────┤
│九│空白本票（顏色與被告二人所│六張          │尚難認係供被告等犯罪所│
│  │持有他人所簽發者，均不同）│              │用、預備或犯罪所得之物│
├─┼─────────────┼───────┼───────────┤
│十│銀行存摺（歷次存提款數目，│三本          │尚難認係供被告等犯罪所│
│  │從未超過新臺幣三萬二千元）│              │用、預備或犯罪所得之物│
├─┼─────────────┼───────┼───────────┤
│十│上開存摺之各該提款卡      │三張          │尚難認係供被告等犯罪所│
│一│                          │              │用、預備或犯罪所得之物│
├─┼─────────────┼───────┼───────────┤
│十│空白之日曆記事本（公訴人誤│一本          │尚難認係供被告等犯罪所│
│二│認係帳冊）                │              │用、預備或犯罪所得之物│
└─┴─────────────┴───────┴───────────┘
┌─┬─────────────┬───────┬───────────┐
│十│戊○○之私章（私人提款用）│二枚          │尚難認係供被告等犯罪所│
│三│                          │              │用、預備或犯罪所得之物│
├─┼─────────────┼───────┼───────────┤
│十│支票用印（內載「禁止轉讓背│二枚          │尚難認係供被告等犯罪所│
│四│書」、「\Bank\」字樣）    │              │用、預備或犯罪所得之物│
├─┼─────────────┼───────┼───────────┤
│十│行動電話（私人聯絡用）    │二具          │尚難認係供被告等犯罪所│
│五│                          │              │用、預備或犯罪所得之物│
└─┴─────────────┴───────┴───────────┘
附表二（己○○所持有之扣案物品）：
┌─┬─────────────┬───────┬───────────┐
│編│ 物    品    名    稱   │   數    量   │    備          註    │
│號│                          │              │                      │
├─┼─────────────┼───────┼───────────┤
│一│支票（發票人分別為邱鳳英、│四張          │被告所有併因為本件犯行│
│  │孫明俊、易全旺商行、展旭企│              │所得之物              │
│  │業商行）                  │              │                      │
└─┴─────────────┴───────┴───────────┘
┌─┬─────────────┬───────┬───────────┐
│二│已退票之支票暨退票理由單（│七份          │被告所有併因為本件犯行│
│  │發票人分別為丁○○、丁○○│              │所得之物              │
│  │、乙○○、居禮屋精品店、何│              │                      │
│  │永順、丁○○、甲○○）    │              │                      │
├─┼─────────────┼───────┼───────────┤
│三│帳冊                      │一本    │被告所有併供為本件犯行│
│  │                          │              │所用之物              │
├─┼─────────────┼───────┼───────────┤
│四│帳單                      │一張          │被告所有併供為本件犯行│
│  │                          │              │所用之物              │
├─┼─────────────┼───────┼───────────┤
│五│空白本票                  │二十二張      │被告所有併供為本件犯行│
│  │                          │              │所預備之物            │
├─┼─────────────┼───────┼───────────┤
│六│空白汽車買賣合約書        │一本          │被告所有併供為本件犯行│
│  │                          │              │所預備之物            │
└─┴─────────────┴───────┴───────────┘
┌─┬─────────────┬───────┬───────────┐
│七│預備貸放之現金（新臺幣）  │十萬零四百元  │被告所有併供為本件犯行│
│  │                          │              │所預備之物            │
├─┼─────────────┼───────┼───────────┤
│八│分類廣告收據（僅屬成本支出│十二張        │尚難認係供被告等犯罪所│
│  │之憑證）                  │              │用、預備或犯罪所得之物│
├─┼─────────────┼───────┼───────────┤
│九│呼叫器（私人聯絡用）      │一個          │尚難認係供被告等犯罪所│
│  │                          │              │用、預備或犯罪所得之物│
├─┼─────────────┼───────┼───────────┤
│十│己○○之私章（私人提款用）│三枚          │尚難認係供被告等犯罪所│
│  │                          │              │用、預備或犯罪所得之物│
└─┴─────────────┴───────┴───────────┘


司法院資訊處製作；財團法人民間司法改革基金會備份。
